【裁判字號】    97,交易,140
【裁判日期】    970930
【裁判案由】    過失重傷害
【裁判全文】
臺灣彰化地方法院刑事判決             97年度交易字第140號
公  訴  人  臺灣彰化地方法院檢察署檢察官
被      告  乙○○
選任辯護人  徐明珠律師
被      告  丙○○
上列被告等因過失重傷害案件，經檢察官聲請簡易處刑（97年度
偵字第2171號），本院彰化簡易庭認為有所不妥，簽請由本院刑
事庭依通常程序審理，茲判決如下：
    主  文
乙○○因過失傷害人致重傷，處拘役伍拾日，如易科罰金，以新
臺幣壹仟元折算壹日。
丙○○因過失傷害人致重傷，處拘役伍拾日，如易科罰金，以新
臺幣壹仟元折算壹日。
    事實及理由
一、犯罪事實：
  (一)丙○○前於民國（下同）93年間因酒醉駕車，經本院93年度
    彰交簡字第45號判決處有期徒刑2月，得易科罰金，93年5月
    6 日易科罰金執行完畢（不構成累犯）。
  (二)乙○○於96年10月16日中午參加舞蹈活動完畢後，騎乘車牌
    號碼KRU-347號重機車，搭載一同參加活動之朋友甲○○○
    （何黃玲美有肝硬化引發之脾臟腫大宿疾），沿彰化縣秀水
    鄉○○路41巷（支線道）東往西方向行駛，於當日13時55分
    許，行進至彰化縣秀水鄉○○路○○道）與彰秀路41巷（支
    線道）交會之無號誌之交岔路口時，本應注意車輛行至無號
    誌而無交通警察指揮之交岔路口，應減速慢行，且支線道車
    應暫停讓幹線道車先行，且依當時情況為天候晴、日間自然
    光線、路面乾燥、無缺陷、行進方向之道路左邊雖然有一棟
    鐵皮屋，然道路右前方設有反光鏡，應可注意左邊來車情形
    ，並無不能注意之情事，竟未讓幹線車道先行，遂通過上開
    交岔路口時，適有丙○○騎乘車牌號碼KXP-342號重機車，
    沿彰化縣秀水鄉○○路○○道）南往北行駛，行經上開無號
    誌交岔路口亦未減速慢行，行進方向之道路右邊雖然有一棟
    鐵皮屋，然道路左前方設有反光鏡，應可注意右邊來車情形
    ，並無不能注意之情事，竟未注意慢行，以致丙○○所騎之
    機車正前方位置，撞擊乙○○所騎機車左後方位置。乙○○
    搭載何黃玲美之KRU-347號重機車乃搖搖擺擺重心不穩，往
    前行駛幾公尺即倒地，何黃玲美本身體質較弱，脾臟又因鈍
    力撕裂傷，導致大量內出血，經送彰化秀傳醫院急救後，認
    為脾臟破裂已無法縫合，有出血性休克危險，只好於96年10
    月16日經該院施以脾臟切除手術，致何黃玲美受有重大不治
    之重傷害。
二、認定事實所憑之證據及理由：
  (一)訊據被告丙○○、乙○○均承認於上揭時地，分別騎乘機車
    ，依據上述所示之方向，抵達上述交叉路口等事實，但均否
    認有何犯行。被告丙○○辯稱：我行經該路口有減速，我的
    右前方有一個大鐵皮屋擋住視線，十字路口有反光鏡，乙○
    ○車子經過鐵皮屋，兩車約距離一公尺時，我才看到她，但
    我的車頭還是撞到乙○○車子的車尾，我認為我沒有疏失云
    云。被告乙○○辯稱：到達該路口前，我也有注意十字路口
    的反光鏡，我有停下來確定沒有車才騎過去，我是經過路口
    三分之二才被丙○○撞到，我認為我沒有疏失云云。
  (二)依據道路交通事故調查報告表、談話紀錄、現場圖、現場車
    損照片可得知：被告丙○○騎乘之KXP-342號重機車，外表
    並無明顯損壞，連前方機車菜籃都完全沒有擠壓變形狀況；
    而被告乙○○騎乘之KRU-347號重機車碰撞後，並未因為被
    告丙○○的衝擊力道往北移動，仍然越過了道路中心，在反
    光鏡下方倒下，可見本案兩位被告都不是高速駕駛機車，否
    則被告丙○○的機車不可能如此完好，而被告乙○○之機車
    不可能維持原來行進方向而不受影響。正因為兩位被告都不
    是高速飆車，兩位被告才更應該有充分時間注意到對方存在
    ，適時採取注意措施。
  (三)道路交通安全規則第93條規定；「汽車（含機車）速度，依
    速限標誌或標線之規定，無速限標誌或標線者，應依下列規
    定：... 二、行經.. 無號誌之交岔路口及其他人車擁擠處
    所.. 均應減速慢行，作隨時停車之準備。」，又道路交通
    安全規則第102條：「汽車行駛至交岔路口，其行進、轉彎
    ，應依下列規定：... 二、行至無號誌或號誌故障而無交通
    指揮人員指揮之交岔路口，支線道車應暫停讓幹線道車先行
    」。本件案發地點秀水鄉○○路與彰秀路41巷交岔路口，依
    據現場照片及道路交通事故圖所示，彰秀路為劃有雙黃線之
    雙向共兩線道道路，而41巷則為小巷，並未劃分向線，所以
    彰秀路為幹道，而41巷為支線道。被告乙○○本應到達路口
    時暫停，確定左右並無來車，或禮讓左右來車先行後，始可
    小心通過，然被告丙○○騎著機車由左邊方向駛來，因為左
    手邊有一棟鐵皮屋阻擋，所以右前方有一個反光鏡補強被告
    乙○○的視野，然被告乙○○顯然沒有注意左邊有丙○○駕
    駛機車而來，該地點是筆直道路，被告丙○○一個50歲中年
    人駕駛機車，體型並非嬌小，又非高速飆車，被告乙○○怎
    麼可能都沒有看到？可知，被告乙○○實有過失。又被告丙
    ○○駕駛機車行經上開地點，亦同此理，雖然右手邊有一大
    棟鐵皮屋阻擋，但左前方有反光鏡補強視野，對於被告乙○
    ○搭載友人何黃玲美，兩個成年人共乘一部機車駛來，該二
    人都有相當年紀，也不可能是高速飆車，被告丙○○稍加注
    意應可以防止碰撞，然卻沒有注意反光鏡內情況，仍有過失
    。依據上述規定，本案肇事路口之「路權」應歸屬於被告丙
    ○○一方，被告乙○○是支線道車輛，有主要過失，被告丙
    ○○只有次要過失，兩人均應負擔肇事責任。
  (四)告訴人何黃玲美96年10月16日經送秀傳紀念醫院急診後進行
    脾臟切除手術，經本院調閱全部病歷，得知告訴人何黃玲美
    過去即有C型肝炎導致之肝硬化併發脾臟腫大之病史，直到
    96年10月25日自秀傳醫院出院時，醫師仍在病歷上註記告訴
    人還是有肝硬化現象。而且病歷記載：告訴人抵達醫院時仍
    有清楚意識，正常呼吸，經以腹部聽診結果顯示有內出血現
    象，可能導致低血容量休克，經以脾臟切除方式，阻止繼續
    內出血，而開啟腹腔後，發現失血約2700CC，脾臟腫大且外
    表有兩道撕裂傷，伴隨嚴重肝硬化，切除後之脾臟秤重約
    420公克，表面傷口為一道7公分長度裂傷及一道4.5公分裂
    傷，切片組織都可以看到出血及瘀血狀況，研判都是起因於
    鈍力創傷（以上事實有秀傳紀念醫院病歷可證），脾臟既已
    切除，即肇因於本件車禍撞擊所致，告訴人雖然體質較弱，
    但若無碰撞亦不會導致脾臟外表兩道撕裂傷之傷害，進而必
    須切除脾臟，故被告二人之駕駛過失，與告訴人脾臟被摘除
    之結果，實有直接因果關係。
  (五)按刑法第10條第4項第6款所謂「重傷」之意義，係指身體與
    健康兩者而言。脾臟之切除，雖其功能或可由其他淋巴組織
    替代，但卻有增加特殊感染機率，即人體免疫力減低，就人
    體自然防衛體系而言，若免疫能力之降低，身體遭受外界侵
    入之危險相對增加，對身體及健康之影響不可不謂重大，是
    以脾臟既為人體器官之一，若遭切除，即不可復得，自影響
    人身器官之完整，即屬重大不治之情形（最高法院87年度臺
    上字第2281號、同院89年度臺上字第3263號判決要旨參照）
    。脾臟之功能為過濾體內之異物，包括被破壞之紅血球、提
    供體內之免疫功能，但非唯一可提供之器官及吞噬細胞聚集
    之處。脾臟之切除，雖其功能或可由其他淋巴組織部分替代
    ，然原本身體之完整已不可回復，脾臟切除後，既會造成有
    增加特殊感染機率，即人體免疫力減低，就人體自然防衛體
    系而言，若免疫能力之降低，身體遭受外界侵入之危險相對
    增加，當對身體及健康之影響顯屬重大。從而，告訴人因鈍
    力撞擊而致脾臟破裂予以摘除，自係受有身體重大不治之傷
    害，應屬刑法第10條第4項第6款之重傷至為明確。
  (六)依本件交通事故發生當時天候晴，日間有光線，路面鋪裝柏
    油，路面乾燥，無缺陷，雖然兩位被告車行方向交會處，有
    一棟大鐵皮屋，然路口亦補強反光鏡以排除視線死角，此有
    彰化縣警察局道路交通事故調查報告表、道路交通事故現場
    圖、照片等附卷足參，核屬相符。是以依被告二人之智識、
    能力並無不能注意之情事，況被告二人亦無酒醉之情狀，有
    彰化縣警察局道路交通事故當事人酒精測定紀錄表1紙可查
    ，被告二人行經交岔路口，應減速慢行，互相注意為是，被
    告乙○○尤應禮讓幹道車先行。本案事證明確，被告二人上
    揭過失傷害犯行，已堪認定。
三、論罪科刑：
  (一)核被告二人所為，係犯刑法第284條第1項後段之過失致重傷
    罪。
  (二)又按刑法第62條所謂未發覺之罪，係指凡有搜查權之官吏，
    不知有犯罪之事實，或雖知有犯罪之事實，而不知犯罪人為
    何人者，均屬之（最高法院26年渝上字第1839號判例要旨參
    照）。又犯人在犯罪未發覺之前，向該管公務員告知其犯罪
    ，而不逃避接受裁判，即與刑法第62條規定自首之條件相符
    ，不以言明「自首」並「願受裁判」為必要（最高法院63年
    臺上字第1101號判例要旨參照）。本案車禍發生後，彰化縣
    警察局警員依據報案到現場處理，然其僅知肇事地點發生車
    禍，並不知肇事者為何人，被告丙○○主動向警員坦承其為
    肇事駕駛人一節，此有彰化縣警察局道路交通事故肇事人自
    首情形紀錄表1紙附卷可參。在有偵查權限之警員到現場處
    理前，警員既不知犯罪人為何人，仍屬未發覺之罪，而被告
    丙○○對於該未發覺之罪主動坦承其係行為人，且於警、偵
    訊及本院審理中皆到庭，並未逃亡，構成自首無誤。然被告
    丙○○審理中否認有何犯行，欠缺真誠悔過之心，又被告乙
    ○○並非逃逸離去現場，而是受傷先行就醫，被告丙○○即
    使留在車禍現場原地，也僅是國民應盡義務而已，並無任何
    比被告乙○○更值得讚許之處，本院認為被告丙○○雖然自
    首，但不應給予減輕其刑。
  (三)爰審酌：告訴人原本即有肝硬化導致脾腫大病史，體質虛弱
    （見告訴人93年間於高雄健仁醫院之病歷資料，詳本院卷）
    ，被告乙○○因為與告訴人一同參加舞蹈活動完畢，基於同
    學情誼，發揮同學間彼此照顧之美德，讓告訴人搭便車，因
    而載告訴人上路。雖然刑法過失傷害罪在保護被害人之身體
    健康法益，然本案情形，如課以嚴苛刑責，顯失衡平，以及
    考量被告乙○○是出於熱心無償助人，縱有刑責，亦應從輕
    酌定，以免造成社會上對弱勢者袖手旁觀的冷漠效應，亦免
    傷害人類互助愛心之滋長。又被告丙○○僅有次要過失，發
    生本件交通事故，致告訴人脾臟切除之重傷害，又被告二人
    犯罪後均否認犯行，亦均未與告訴人達成和解；被告丙○○
    有酒醉駕車前科，被告乙○○平日素行尚稱良好，並無前科
    等不良紀錄（此有臺灣高等法院前案紀錄表可證）等一切情
    狀，量處如主文所示之刑，並諭知易科罰金之折算標準，以
    資儆懲。
四、適用法條：
  (一)刑事訴訟法第299條第1項前段。
  (二)刑法第284條第1項後段、第41條第1項前段，刑法施行法第
    1條之1第1項、第2項前段。
本案經檢察官王元郁到庭執行職務。
中    華    民    國    97    年    9    月    30    日
                  交通法庭            法  官  葉明松
以上正本證明與原本無異。
如不服本判決，應於判決送達後10日內，向本院提出上訴書狀，
上訴書狀應「敘述具體上訴理由」，並按他造當事人之人數附繕
本。「切勿逕送上級法院」。
告訴人或被害人對於判決如有不服具備理由請求檢察官上訴者，
其上訴期間之計算係以檢察官收受判決正本之日期為準。
中    華    民    國    97    年    9    月    30    日
                                      書記官  施秀青
【附錄本判決論罪科刑法條全文】：
中華民國刑法第284條
因過失傷害人者，處6 月以下有期徒刑、拘役或500 元以下罰金
，致重傷者，處1 年以下有期徒刑、拘役或500 元以下罰金。
從事業務之人，因業務上之過失傷害人者，處1 年以下有期徒刑
、拘役或1,000 元以下罰金，致重傷者，處3 年以下有期徒刑、
拘役或2,000元以下罰金。


司法院資訊處製作；財團法人民間司法改革基金會備份。
